【裁判字號】    99,交抗,1770
【裁判日期】    991209
【裁判案由】    違反道路交通管理處罰條例
【裁判全文】
臺灣高等法院交通事件裁定            99年度交抗字第1770號
抗  告  人
即受處分人  李佩璇
上列抗告人因違反道路交通管理處罰條例案件，不服臺灣臺北地
方法院，中華民國99年8月6日所為裁定（99年度交聲字第100號
，原處分案號：北市警安交裁字AEY617854號），提起抗告，本
院裁定如下：
    主  文
抗告駁回。
    理  由
一、抗告意旨略以：臺北市○○○路○段172巷5弄係位於臺北市
    ○○區○○段0000-0000地號之私人土地上，土地所有人為
    抗告人即受處分人配偶之父親陳西湖，該私人土地地目雖為
    「道」，而經都市○○○○○道路預定地，但權責機關臺北
    市政府工務局新建工程處迄今仍未依法徵收、開闢，故仍屬
    陳西湖私人所有，且尚未開闢為道路供公眾通行，而該巷弄
    兩側之住宅均為抗告人之親屬所有，為避免遭其他人闖入，
    長期均由抗告人家族自行整平、維護後，再予以鐵鍊及水泥
    擋牆隔離，並未提供公眾通行，而係自行作為停車空間使用
    ，至該巷弄底端之建築房屋，則由一小巷直接連通至和平東
    路出入，益見該弄並無供公眾通行之事實，應非屬道路交通
    管理處罰條例所指之「道路」，原裁定完全錯認事實、誤解
    法令，爰請求撤銷原裁定云云。
二、經查：
  (一)按有下列情形之一者，除責令行為人即時停止並消除障礙外
    ，處行為人或其雇主新臺幣（下同）1,200元以上2,400元以
    下罰鍰：
    一在道路堆積、置放、設置或拋擲足以妨礙交通之物。道路
    交通管理處罰條例第82條第1項第1款定有明文。次按道路：
    指公路、街道、巷衖、廣場、騎樓、走廊或其他供公眾通行
    之地方，道路交通管理處罰條例第3條第1款定有明文。
  (二)抗告人具狀辯稱上址係私人所有土地，未經開闢為道路供公
    眾通行，兩側住宅亦均為親屬所有云云。惟查，抗告意旨所
    述各節，業經原審指駁，認抗告人承認障礙物係其所置放，
    而抗告人放置障礙物之台北市○○○路○段172巷5弄，地目
    為「道」，為陳西湖（權利範圍754 分之641）、林南山（
    權利範圍2262分之300）、臺北市（權利範圍2262分之39）
    所有，前經臺北市政府都市發展局以62 年9月14日以府工二
    字第41864號公告實施「擬定復興南路、信義路、基隆路及
    二號園林道路所圍地區細部計畫案」內劃設為計畫道路。經
    臺北市建築管理處調閱該址75使字第0184號使用執照（73建
    字第0696號建築執照）竣工平面圖，該範圍標有道路已開闢
    部分字樣。又該計畫道路經臺北市政府交通局認為寬度8公
    尺，為連接和平東路與敦化南路2段172巷間巷道，與敦化南
    路2段172巷8弄相接，該計畫道路開通後，將可減少該地區
    人、車進出之繞行距離；另目前敦化南路劃分島右側車輛無
    法左轉和平東路往東（北轉東），該計畫道路開通後，可作
    為迴轉用巷道，疏解目前迴轉車輛集中至臥龍街之壅塞情形
    ，考量都市○○道路之完整性，經檢討該計畫道路仍有地區
    性交通效益，爰不宜廢除。另該計畫道路經臺北市政府新建
    工程處於98年9月17日至現場會勘，認該處屬8公尺計畫道路
    ，故已達都市計畫寬之既成巷道。此有臺北市土地登記第二
    類謄本、臺北市政府都市發展局99 年6月8日北市都規字第
    09933858900號函及附件臺北市政府62年9月14日府工二字第
    41864號公告都市計畫書圖、臺北市政府工務局新建工程處
    98年9月28日北市工新養字第0986737 2000號函及所附會勘
    紀錄、臺北市政府交通局98年11月27日北市交規字第098340
    12700號函、臺北市建築管理處98年11月18日北市都建照字
    第0987243910 0號函及所附現場照片各1份在卷可考，堪以
    認定，是本件台北市○○○路○段172巷5弄業經台北市政府
    公告為都市○○○○○道路在案，且目前仍有存在之必要，
    並未經廢除或變更。
  (三)另按憲法關於人民財產權應予保障之規定，旨在確保個人依
    財產之存續狀態行使其自由使用、收益及處分之權能，避免
    遭受公權力或第三人之侵害，惟如因公用或其他公益目的之
    必要，例如既成道路符合一定要件而成立公用地役關係者，
    則為兼顧公益，其財產上之利益必須有特別之犧牲，其所有
    權人對於土地自由使用收益之權能必亦應受到限制；私有土
    地既成供公眾通行之道路，如有公用地役關係之存在，此項
    道路之土地及已成為他有公務之公共用物，土地所有權人雖
    屬私人所有，但其所有權之行使應受限制，不得防礙他人之
    通行，司法院大法官會議釋字第400號解釋、交通部76年11
    月14日交路（76）字第26017號函示意旨均可供參照。又依
    據目前社會一般人之生活型態，各該社區建物之使用人要在
    各該社區建物經營日常生活，親友之往來及尋求日常生活需
    求之供應均無可避免，則由現有巷道之設立目的以觀，現有
    巷道之設立，顯非僅要提供給各該社區建物之特定居民作為
    出入通行之用，各該社區建物使用人之親友及不特定之日常
    生活需求供應商，即難認無使用現有巷道之正當權源，況本
    件上址之所有權人實際上非僅抗告人家族所獨有，業如前述
    。再參以受處分人提出之照片所示，目前臺北市○○○路○
    段172巷5弄兩側及底端均有建築房屋供人居住，並均需經由
    該處始得出入，顯見該處確係供公眾出入通行，而屬道路交
    通管理處罰條例第3條第1款規定之「道路」無疑，至前開計
    畫道路雖尚未經徵收，抗告人家族仍有部分所有權，惟此與
    該處是否已供該處公眾出入通行而已屬道路交通管理處罰條
    例所規定之「道路」無涉。是抗告人辯稱上址並無供公眾通
    行之事實，並非既成巷道，不符「道路」之要件云云，即非
    可採，且依前揭說明，本件既成道路土地其所有權縱大部分
    為抗告人家族親屬所有，惟該巷道既已屬供公眾通行之既成
    道路，其所有權之行使仍須受限制，不得妨礙他人之通行。
  (四)綜上所述，抗告人確有在前揭巷道內，設置障礙物妨礙通行
    之違規情事無誤，原審據以維持原處分機關依道路交通管理
    處罰條例第82條第1項第1款規定，裁罰抗告人罰鍰1500 元
    ，其認事用法，均無不合，抗告意旨仍執前詞，指摘原裁定
    不當，提起抗告，為無理由，應予駁回。
據上論斷，應依道路交通事件處理辦法第25條，刑事訴訟法第41
2條，裁定如主文。
中    華    民    國    99    年    12    月    9     日
            刑事第十六庭審判長法  官  陳晴教
                              法  官  吳啟民
                              法  官  王敏慧
以上正本證明與原本無異。
不得再抗告。
                              書記官  丁淑蘭
中    華    民    國    99    年    12    月    9     日

司法院資訊處製作；財團法人民間司法改革基金會備份。
